臺灣桃園地方法院刑事判決　　　　　　　95年度易字第1251號
公　訴　人　台灣桃園地方法院檢察署檢察官
被　　　告　丁○○
　　　　　　丙○○
上一被告
選任辯護人　陽文瑜　律師
　　　　　　袁健峰　律師
被　　　告　乙○○
　　　　　　甲○○
　　　　　　戊○○
上一被告
選任辯護人　林　凱　律師
　　　　　　劉　楷　律師
上列被告因詐欺案件，經檢察官聲請簡易判決處刑（95年度偵字
第12353 號），經本院認有刑事訴訟法第451 條之1 第4 項但書
第3 款、第5 款之情形，改行通常訴訟程序（95年壢簡字第1490
號），本院判決如下
    主      文
丁○○、丙○○共同意圖為自己不法之所有，以詐術使人將本人
之物交付，丁○○處有期徒刑陸月，如易科罰金以銀元參佰元即
新臺幣玖佰元折算壹日；丙○○處有期徒刑拾月。
乙○○、甲○○、戊○○均無罪。
    事      實
一、丁○○及丙○○為父子，共同基於意圖為自己不法所有之犯
    意聯絡，於民國93年8 、9 月間某日，經由李義順之介紹，
    認識欲在桃園地區購買農地之己○○，適丁○○及丙○○當
    時亦欲購買土地，惟資金不多，遂向人生地不熟及工作忙碌
    之己○○表示願共同出資代為找地並代為出面接洽相關土地
    買賣事宜，而己○○亦承諾於土地買賣契約締結後，將給付
    新臺幣（下同）60,000元作為車馬費報酬。詎丁○○及丙○○竟利用此共同出資並受託購地而得己○○信任之機會，於
    93 年12 月間某日，得知地主乙○○所有坐落於桃園縣大園
    鄉○○段三塊石小段134 、134 之30地號共2 筆土地，及乙○○之弟甲○○所有坐落同小段134 之26地號之1 筆土地，
    委託房地仲介業者以每坪新台幣（下同）6,000 元銷售，惟
    銷售不順，久久未能售出，丁○○、丙○○遂在上開土地仍
    在委託仲介業者銷售期間之93年12月下旬，逕與有決定實權
    之地主乙○○、甲○○之父議價，達成若在房地仲介業者在
    受託期間內未能銷售成功，即將上開土地以每坪4,500 元出
    售予丁○○、丙○○，且丁○○、丙○○當時並未告知乙○○、甲○○及2 人之父該等土地係渠等與己○○一同購買，
    而丁○○與丙○○事後卻向己○○表示，地主乙○○及甲○○要價每坪7,500 元，嗣經己○○多次要求丁○○與丙○○
    向地主議價，惟丁○○及丙○○實際未再有任何議價之舉，
    竟於93年12月底向己○○謊稱經渠等議價結果，地主乙○○
    及甲○○願以7,300 元之價格成交，己○○因此陷於錯誤，
    而同意以此價格與丁○○及丙○○共同購買上開土地（己○○購買部分為1065.7坪之土地，丁○○及丙○○購買部分為
    300 坪之土地）。嗣乙○○、甲○○所委託之房地仲介業者
    未能在委託期間內售出上開土地，丁○○、丙○○遂於95年
    1 月4 日與地主乙○○及甲○○達成上開土地以每坪4,500
    元之價格成交，雙方於94年1 月5 日共同至桃園縣桃園市○○路87號之「日新代書事務所」，透過代書戊○○之處理，
    簽訂買方為丙○○、賣方為乙○○及甲○○，總價為
    6,146,000 元（即土地每坪為4,500 元）之不動產買賣契約
    書後，丁○○及丙○○卻告知不知情之乙○○及甲○○，渠
    等另找到其他買主己○○欲購買部分土地，要求配合另訂一
    份土地買賣契約，乙○○、甲○○因恐丁○○、丙○○反悔
    不買及不瞭解內情下，而予答應。翌（6） 日，丁○○、丙○○即約同被隱瞞上情之己○○及乙○○、甲○○，再至上
    開代書事務所，由丁○○及丙○○要求不知情之代書戊○○
    ，就同樣之上開土地，透過戊○○之處理，由己○○以其妻
    蔡錦香之名義，與丙○○、乙○○及甲○○，簽訂買方為蔡
    錦香及丙○○、賣方為乙○○及甲○○、總價為997 萬元（
    即土地每坪為7,300 元）之不動產買賣契約書，己○○則在
    不知情之狀況下依約於94年1 月6 日、同年月10日、同年月
    26日、同年2 月25日，各繳付100,000 元、2,000,000 元、
    2,800,000 元、2,880,000 元之土地買賣價金，而丁○○及
    丙○○則藉此從中賺取了2,983,960 元之價差 (1065.7坪×
    （7, 300元－4,500 元））牟利。其後因他人告知己○○所
    購買之上開土地之價格過高，經己○○向乙○○、甲○○查
    詢，發覺乙○○、甲○○實際出售前開土地之價格為每坪
    4,500 元，始知受騙。
二、案經己○○訴請臺灣桃園地方法院檢察署檢察官偵查起訴。
      理    由
壹、程序部分
一、刑事審判上之共同被告，係為訴訟經濟等原因，由檢察官或
    自訴人合併或追加起訴，或由法院合併審判所形成，其間各
    別被告及犯罪事實仍獨立存在，故共同被告對於其他共同被
    告之案件而言，為被告以外之第三人，本質上屬於證人。次
    按刑事訴訟法第159 條第1 項雖規定，被告以外之人於審判
    外之言詞或書面陳述，除法律有規定外，不得作為證據。惟
    同法第159 條之5 明定：「被告以外之人於審判外之陳述，
    雖不符前四條之規定，而經當事人於審判程序同意作為證據
    ，法院審酌該言詞陳述或書面陳述作成時之情況，認為適當
    者，亦得為證據。」、「當事人、代理人或辯護人於法院調
    查證據時，知有第一百五十九條第一項不得為證據之情形，
    而未於言詞辯論終結前聲明異議者，視為有前項之同意。」
    ，其立法理由在於傳聞證據未經當事人之反對詰問予以核實
    ，乃排斥其證據能力。惟當事人如放棄對原供述人之反對詰
    問權，於審判程序表示同意該等傳聞證據可作為證據，此時
    ，法院除認該傳聞證據欠缺適當性外，自可承認其證據能力
    。又當事人、代理人或辯護人於調查證據時，知有刑事訴訟
    法第159 條第1 項不得為證據之情形，卻表示「對於證據調
    查無異議」、「沒有意見」等意思，而未於言詞辯論終結前
    聲明異議者，應視為已有將該等傳聞證據採為證據之同意。
    最高法院93年度台上字第3533號、94年度台上字第2976號判
    決亦採同一見解。經查，本案被告丁○○、丙○○、乙○○
    、甲○○、戊○○及被告丙○○、戊○○選任辯護人與檢察
    官於本院準備程序期日，對本案之證據即：證人乙○○、甲○○、戊○○、李義順、邱聰現於檢察事務官前之陳述、共
    同被告於偵查中之自白，暨「土地買賣契約書」、「付款簽
    收簿」、「付款回執聯」、「農地買賣證明書」、「桃園縣
    蘆竹地政事務所95年4 月19日蘆地登字第0950004442號函暨
    所附土地登記申請書」等件影本，表示對證據能力不爭執（
    見本院95年10月13日準備程序筆錄），復於審判期日就本院
    一一提示之證據於言詞辯論終結前，均未就所調查之證據主
    張有刑事訴訟法第159 條第1 項不得為證據之情形，是參照
    上開說明要旨，上開經本院調查之證據，均有證據能力，合
    先敘明。
二、按「被告之自白，非出於強暴、脅迫、利誘、詐欺、疲勞訊
    問、違法羈押或其他不正之方法，且與事實相符，得為證據
    。」，刑事訴訟法第156 條第1 項定有明文。偵查卷附被告
    丙○○所出具之「共同購買農地並委託執行買賣事宜證明書
    」影本1 紙（見95年度交查字第304 號卷第51頁），係被告
    丙○○於審判外之自白，被告丙○○選任之辯護人雖爭執該
    證明書係本件土地買賣事後己○○要求丙○○配合簽名，稱
    要給股東看等語，故非出於丙○○之真意云云，然縱使己○○果真有要丙○○簽認該證明書，俾供己○○之股東核閱，
    亦非以詐欺或其他不正方法迫使丙○○為上開陳述，且核該
    證明書載情形與事實大致相符，自得為證據。
三、按「詰問權雖係被告基本訴訟防禦權之一種，仍許被告自由
    決定是否捨棄之。」最高法院95年度台上字第229 號判決採
    同一見解。又本院為保障被告對其他共同被告之對質詰問權
    ，於審理時特別詢問被告及辯護人對於共同被告在偵查中及
    本院之陳述，是否要對共同被告改列證人進行詰問、對質，
    被告及辯護人均答稱：不用（見本院95年12月22日審判筆錄
    ），被告既已表明放棄詰問其他共同被告之權利，本件除被
    告本人外之共同被告上開於偵查中、本院之陳述，對被告本
    人均得作為證據。
四、卷附「土地登記謄本」、「土地所有權狀」等件影本固屬被
    告以外之人在審判外所做之書面陳述，惟屬公務員職務上所
    製作之文書，依刑事訴訟法第159 條之4 第1 款規定，為傳
    聞證據之例外，自得做為證據。
貳、被告丁○○、丙○○部分
一、訊據被告丁○○、丙○○矢口否認有何詐欺犯行，均辯稱：
    渠等並未與己○○協議共同出資購買，渠等本來就要購買土
    地，故答應己○○在渠等購買土地的過程中，順便幫己○○
    尋找土地；己○○有親自去查看本件土地，並評估過每坪7,
    300 元之價格係合理之價格，才同意購買，渠等是轉售本件
    土地之部分予己○○，而賺取差價，並無不法所有之意圖云
    云。
二、經查：
  (一)被告丁○○、丙○○對於渠等代己○○尋找農地，並代為出
    面接洽相關土地買賣事宜，嗣於93年12月下旬尋得地主乙○○、甲○○所有本件土地，委託房地仲介業者以每坪6,000
    元銷售，惟銷售不順，久久未能售出，渠等遂在上開土地仍
    在委託仲介業者銷售期間之93年12月下旬，逕與有決定實權
    之地主乙○○、甲○○之父議價，達成若在房地仲介業者在
    受託期間內未能銷售成功，即以每坪4,500 元之價格購買
    本件土地，渠等事後卻向己○○表示，地主乙○○及甲○○
    要價每坪7,500 元，嗣經己○○要求渠等向地主議價，惟渠
    等實際未再有任何議價之舉，於93年12月底向己○○謊稱經
    渠等議價結果，地主乙○○及甲○○願以7,300 元之價格成
    交，己○○前往現場看地並向他人詢價後，即同意以此價格
    與渠等共同購買上開土地（己○○購買部分為1065.7坪之土
    地，渠等購買部分為300 坪之土地）。嗣地主所委託之房地
    仲介未能在委託期間內售出上開土地，渠等遂於94年1 月4
    日與地主乙○○、甲○○達成上開土地以每坪4,500 元之價
    格成交，雙方於94年1 月5 日共同至「日新代書事務所」，
    透過代書戊○○之處理，簽訂買方為丙○○、賣方為乙○○
    及甲○○，總價為6,146,000 元（即土地每坪為4,500 元）
    之不動產買賣契約書後，渠等即告知地主，渠等另找到其他
    買主己○○欲購買部分土地，要求配合另訂一份土地買賣契
    約，而於翌（6） 日，渠等即約同己○○及乙○○、甲○○
    ，再至上開代書事務所，要求代書戊○○，就同樣之上開土
    地，另擬由己○○以其妻蔡錦香之名義，與丙○○、乙○○
    及甲○○，簽訂買方為蔡錦香及丙○○、賣方為乙○○及甲○○、總價為997 萬元（即土地每坪為7,300 元）之不動產
    買賣契約書，事後己○○則依約繳付土地買賣價金，而渠等
    則藉此從中賺取價差，復收受己○○給付之報酬60,000元等
    情，業於偵查中及本院準備程序、審理時坦認在卷，核與共
    同被告乙○○、甲○○、戊○○於檢察事務官前、本院調查
    審理時之陳述，及證人即告訴人己○○、共同被告乙○○於
    本院審理時具結證述情節相符，並有土地所有權狀影本3 紙
    、不動產買賣契約書影本2 件、土地登記謄本影本3 紙、付
    款簽收簿影本1 紙、付款回執聯暨支票存根影本1 件、農地
    買賣證明書影本1 紙、桃園縣蘆竹地政事務所95年4 月19日
    蘆地登字第0950004442號函暨所附土地登記申請書、土地所
    有權狀等件影本在卷可稽，顯見被告丁○○、丙○○前開任
    意性自白，核與事實相符，足堪採信。
  (二)本件首應審究者厥為本件土地究竟係被告丁○○、丙○○與
    告訴人己○○共同出資購買，或係被告丁○○、丙○○購買
    後再轉售予告訴人己○○，而賺取差價。被告丁○○、丙○○辯稱：渠等並未與己○○協議共同出資購買本件土地，渠
    等本來就要購買土地，故答應己○○在渠等購買土地的過程
    中，順便幫己○○尋找土地云云，然此不僅為證人己○○堅
    詞否認，證人即告訴人己○○證稱：93年8 、9 月間，伊向
    房東李義順提及伊想在桃園地區買農地，李義順因而介紹也
    要購地之丁○○與伊結識，丁○○稱其資金不足，希望與伊
    共同出資購地，伊即應允，且伊因工作忙碌，又在桃園地區
    人生地不熟，所以就請丁○○負責找尋土地，並允諾給予車
    馬費，後來都是丁○○和丙○○父子二人一起與伊談土地的
    事宜等語（見本院95年11月17日審判筆錄）。且被告丙○○
    亦坦認：「丁○○確實有跟己○○說賣祖產分到二、三百萬
    ，自己沒有辦法獨自買地，所以要跟己○○一起買。己○○
    說要買地蓋工廠，要請我爸爸幫他看工廠。」等語，被告丁○○對此並無異詞（見本院95年11月17日審判筆錄），並經
    證人甲○○於本院審理時具結證稱：「（94年1 月5 日）丙○○開車搭載我和我哥哥（乙○○）要去代書事務所簽約的
    路上，在車上的時候丙○○說他可能會跟他爸爸的朋友合買
    （本件）土地。」等語，被告丁○○、丙○○否認有與己○○共同出資購買本件土地之協議，已難採信。再觀諸94 年1
    月6 日簽立之不動產買賣契約書（契約書上記載日期為94年
    1 月5 日）載明「買主：蔡錦香（即己○○之妻）、丙○○
    ，賣主：乙○○、甲○○」，可知告訴人己○○係與被告丁○○、丙○○共同購買本件土地無誤；又稽之該買賣契約書
    並未就買主蔡錦香、丙○○各別購買之土地持分若干、座落
    位置為約定，果若被告丁○○、丙○○所辯購地後再轉賣己○○為真，則買賣契約書何以未約定己○○一方所購買之土
    地持分、面積、位置等買賣重要事項？顯悖常情，又被告丁○○、丙○○坦承本件土地買賣後有收受己○○給付之
    60,000元報酬一節，並有付款簽收簿、付款回執聯暨支票存
    根影本各1 件在卷可佐，本件土地若是被告丁○○、丙○○
    購得後再轉售給己○○，買主己○○豈有再另給付報酬給賣
    主之理？更加證明告訴人己○○係與被告丁○○、丙○○共
    同出資購買土地，並委由被告丁○○、丙○○代為找地並代
    為出面接洽相關土地買賣事宜，故給付車馬費報酬。足證被
    告丁○○、丙○○所辯渠等並未與己○○有共同出資購買土
    地之協議云云，核與有關事證不符，顯非可採。
  (三)按詐欺取財罪之構成要件，須行為人以詐術欺罔他人，使被
    害人陷於錯誤，而為交付。是本件其次應探究被告丁○○、
    丙○○是否有施用詐術，使己○○陷於錯誤而為交付。被告
    丙○○之辯護人辯稱：告訴人己○○親自看過本件土地，也
    詢問過鄰地之價格，並閱覽過土地謄本，從公告地價判斷每
    坪7,300 元係合理價格，故己○○決意購買本件土地，並非
    出於被告施用何種詐術之影響，也非陷於錯誤云云。惟觀諸
    告訴人己○○係與被告丁○○、丙○○協議共同出資購買本
    件土地，並委由被告丁○○、丙○○代為找地並代為出面接
    洽相關土地買賣事宜，而己○○亦承諾於土地買賣契約締結
    後，將給付車馬費用，已如前述，告訴人己○○既然與被告
    丁○○、丙○○有共同出資購買土地之協議，告訴人己○○
    因而認為其與被告丁○○、丙○○是利益共同體，締約基礎
    事實相同，故完全授權被告丁○○、丙○○與地主洽談買賣
    事宜。此徵之被告丁○○、丙○○及地主乙○○、甲○○和
    告訴人己○○一致是認本件土地締約過程均是由被告丁○○
    、丙○○與地主乙○○、甲○○洽談，告訴人並未與地主乙○○、甲○○碰面，直到94年1 月6 日簽約當天雙方才碰面
    ，且僅係為簽約之舉止，未多做交談等情自明，苟非告訴人
    己○○完任信任被告丁○○、丙○○係共同出資者，大家的
    締約基礎事實相同，焉會自買賣土地洽談至締約過程均未與
    出賣人談論買賣土地事宜。被告丙○○之選任辯護人復辯護
    稱：本件土地公告地價為每坪6,280 元、6,942 元，告訴人
    己○○係考量該土地公告地價，而認本件土地以每坪7,300
    元成交係合理的價格，並未陷於錯誤云云。然查，買賣土地
    係重大資產的轉移，涉及高額買賣價金及繁雜程序，買賣雙
    方往往需要多次反覆議價、洽談買賣條件，並非一時能夠決
    定，而是需要時間、精力來折衝磋商，且土地價格並非固定
    ，亦無公定價格可供查詢，而係波動不定，繫之於客觀的經
    濟景氣、土地座落環境的變化，及買賣雙方主觀意願、判斷
    力、財務條件等諸多因素互相影響，故俗語說「成交才是市
    價」，土地之公告現值只是政府科稅的基礎，並非等同於供
    需市場所呈現的價格。此由證人即地主甲○○在本院審理時
    具結證稱：本件曾以每坪6,000 元之價格，先後委由房地仲
    介業者北區房屋及永慶房屋銷售，期間長達二、三年，均未
    能脫售等情（見本院95年12月22日審判筆錄），即可得知本
    件土地地主以低於公告現值之價格，委由專業之仲介業者銷
    售長達二、三年，猶未有人問津，豈可謂本件土地公告現值
    即係合理的市價。告訴人己○○為本件土地之買主，衡情自
    然希望所購買之土地價格能夠越低越好，告訴人如果知道能
    夠以每坪4,500 元購得本件土地，豈可能再願意以每坪
    7,300 元購買。告訴人己○○係因其無時間與出賣人洽談，
    而完全委由共同出資者之被告丁○○、丙○○與地主洽談，
    並以車馬費補償被告丁○○、丙○○所付出之時間、勞力，
    被告丁○○、丙○○既與地主商談以每坪4,500 元成交，基
    於共同出資者及受託人之身分，即應告知告訴人己○○結果
    ，然被告丁○○、丙○○竟利用己○○之信任，並未告知己○○本件土地以每坪4,500 元即能購得，反而告知己○○需
    以每坪7,300 元才能購得，而將每坪差額所生之多餘款項私
    吞入己，顯係利用己○○之信任，使用詐騙手段，讓己○○
    對締約之基礎事實即購買價格，發生錯誤之認知，而締結一
    個在客觀上對價顯失均衡之契約，此即學說上所稱之「締約
    詐欺」，是被告丁○○、丙○○所為即該當施用詐術，使告
    訴人陷於錯誤而為交付之詐欺取財罪構成要件。
  (四)綜上所述，被告丁○○、丙○○施用詐術使己○○陷於錯誤
    ，而交付每坪7,300 元價格之價金，被告丁○○、丙○○即
    每坪差額所生多餘價金2,983,960 【1065.7坪×（7,300 元
    －4,500 元）】私吞入己，渠等有不法所有之意圖甚明，渠
    等上開所辯，均不足採信，被告丁○○、丙○○犯行事證明
    確，洵堪認定。
三、被告丁○○、丙○○行為後，刑法及刑法施行法均有部分修
    正，並於95年7 月1 日施行。按行為後法律有變更者，適用
    行為時之法律。但行為後之法律有利於行為人者，適用最有
    利於行為人之法律，刑法第2條 第1 項定有明文，此條規定
    乃與刑法第1 條罪刑法定主義契合，而貫徹法律禁止溯及既
    往原則，係規範行為後法律變更所生新舊法律比較適用之準
    據法，是刑法第2 條本身雖經修正，但刑法第2 條既屬適用
    法律之準據法，本身尚無比較新舊法之問題，應一律適用裁
    判時之現行刑法第2 條規定以決定適用之刑罰法律，先予辨
    明。就本件涉及之刑罰法律變更如下：
  (一)關於刑法第339 條第1 項詐欺罪之法定罰金刑部分，其法定
    刑所得科或併科之罰金為1 千元以下罰金，據修正後刑法第
    33 條 第5 款所定「主刑之種類如下：五、罰金：新臺幣一
    千元以上，以百元計算之」之規定，本件罪名於修正後得科
    或併科之罰金刑最低為新臺幣1 千元；然依被告行為時之刑
    法第33條第5 款規定之罰金最低額1 元計算，本件罪名於修
    正前所得科或併科罰金刑最低額為銀元1 元，若逕依刑法施
    行法第1 條之1 第1 項、第2 項規定換算為新臺幣後，其最
    低額僅為新臺幣3 元。因此，比較上述修正前、後之刑罰法
    律，自以被告丁○○、丙○○行為時關於刑法第33條第5 款
    之規定較有利於被告。
  (二)修正前刑法第41條第1 項前段規定：「犯最重本刑為5 年以
    下有期徒刑以下之刑之罪，而受6 個月以下有期徒刑或拘役
    之宣告，因身體、教育、職業、家庭之關係或其他正當事由
    ，執行顯有困難者，得以1 元以上3 元以下折算一日，易科
    罰金。」又被告行為時之易科罰金折算標準，修正前罰金罰
    鍰提高標準條例第2 條前段（現已刪除）規定，就其原定數
    額提高為100 倍折算1 日，則本件被告行為時之易科罰金折
    算標準，應以銀元300 元即新臺幣900 元折算1 日；修正後
    刑法第41條第1 項前段則規定：「犯最重本刑為5 年以下有
    期徒刑以下之刑之罪，而受6個 月以下有期徒刑或拘役之宣
    告者，得以新臺幣1,000 元、2, 000元或3,000 元折算1 日
    ，易科罰金。」此項修正屬科刑規範事項之變更，其折算標
    準為裁判時所應諭知，亦屬法律變更，修正前之規定對被告
    丁○○、丙○○並無不利。
  (三)揆諸修正後刑法第2 條第1 項之「從舊、從輕」原則，比較
    上開修正前後刑法之規定，應適用被告行為時之法律，即修
    正前刑法之相關規定。
四、核被告丁○○、丙○○所為，均係犯行為時刑法第339 條第
    1 項之詐欺取財罪。被告丁○○、丙○○間，就上開犯罪有
    犯意之聯絡，行為之分擔，均應依修正後刑法第28條規定論
    以共同正犯（參照最高法院95年度台上字第5599號判決意旨
    ）。本院審酌被告丁○○有賭博前科、被告丙○○有偽造文
    書前科，此有台灣高等法院被告前案紀錄表在卷可稽，渠等
    雖未構成累犯，但可知渠等素行不佳，及渠等犯罪之動機、
    目的，利用被害人之信任而詐財之手段，所詐得財物高達
    298 萬餘元，卻矯詞飾卸，未賠償被害人分文，毫無悔過之
    具體表現，併審酌被告丁○○自承其係國小畢業，被告丙○○自承係國中畢業，被告丙○○為被告丁○○之子，年輕力
    壯且智識程度又高於被告丁○○，復自承本案所得金錢均由
    其取得用作投資或花用，足見被告丙○○在本案居於主導地
    位及支配贓款等一切情狀，量處被告丁○○有期徒刑6 月、
    被告丙○○有期徒刑10月，並就被告丁○○部分，適用修正
    前刑法第41條第1 項前段及修正前罰金罰鍰提高標準條例第
    2 條之規定，諭知易科罰金之折算標準。
參、被告乙○○、甲○○、戊○○部分：
一、公訴意旨略以：乙○○、甲○○與丙○○於94年1 月5 日共
    同至桃園縣桃園市○○路87號之「日新代書事務所」，透過
    代書戊○○之處理，就本件上開土地簽訂買方為丙○○、賣
    方為乙○○及甲○○，總價為6,146,000 元（即土地每坪為
    4,500 元）之不動產買賣契約書後，丁○○及丙○○卻告知
    戊○○、乙○○及甲○○，渠等另找到其他買主己○○欲一
    同購地，戊○○、乙○○、甲○○3 人在丁○○及丙○○之
    要求配合下，復於94年1 月6 日，在上開代書事務所，就同
    樣上開土地，透過戊○○之處理，由己○○以其妻蔡錦香之
    名義，與丙○○、乙○○及甲○○，簽訂買方為蔡錦香及丙○○、賣方為乙○○及甲○○、總價為997 萬元（即土地每
    坪為7,300 元）之不動產買賣契約書，事後己○○則在不知
    情之狀況下依約繳付土地買賣價金，而丁○○及丙○○則藉
    此從中賺取了2,983,960 元之價差 (1065.7坪×（7, 300元
    －4,500 元））牟利。因認被告乙○○、甲○○、戊○○涉
    犯刑法第30條第2 項、第339 條第1 項之幫助詐欺取財罪嫌
    。
二、按犯罪事實應依證據認定之，無證據不得認定犯罪事實，又
    不能證明被告犯罪者，應諭知無罪之判決，刑事訴訟法第15
    4 條第2 項、第301 條第1 項分別定有明文。此所謂認定犯
    罪事實之證據，係指足以認定被告確有犯罪行為之積極證據
    而言，該項證據自須適合於被告犯罪事實認定，始得採為斷
    罪資料。苟未能發現相當證據，或證據不足以證明，自不能
    以推測或擬制之方法，以為裁判基礎（最高法院29年上字第
    3105號、40年台上字第86號判例意旨參照）。次按刑法上幫
    助犯之成立，須行為人基於幫助正犯犯罪之意思，予正犯以
    精神上或物質上之助力而參與犯罪構成要件以外之行為，以
    助成正犯犯罪之實施為要件。如果，雖在外形上，可認為幫
    助，但對正犯之犯罪，無違法之認識，而欠缺幫助犯罪之故
    意，係基於其他原因，即難論以幫助犯（最高法院88台上字
    5848號判決要旨參照）。再按檢察官就被告犯罪事實，應負
    舉證責任，並指出證明之方法，刑事訴訟法第161 條第1 項
    定有明文。因此，檢察官對於起訴之犯罪事實，應負提出證
    據及說服之實質舉證責任。倘其所提出之證據，不足為被告
    有罪之積極證明，或其闡明之證明方法，無從說服法官以形
    成被告有罪之心證，基於無罪推定之原則，自應為被告無罪
    判決之諭知，有最高法院92年度台上字第128 號判決意旨可
    參。
三、查公訴人據以認定被告乙○○、甲○○、戊○○涉犯上開罪
    嫌，無非係以告訴人己○○之指訴，及被告乙○○、甲○○
    已透過被告戊○○處理，將本件土地以每坪4,500 元之價格
    ，出售予丙○○，竟又配合丁○○、丙○○之要求，仍透過
    被告戊○○之處理，就本件土地，另簽立由告訴人己○○以
    其妻蔡錦香名義及丙○○為買主，賣方為乙○○、甲○○，
    總價為997 萬元（即每坪7,300 元）之不動產買賣契約書等
    情為主要論據。惟訊據被告乙○○、甲○○、戊○○均堅決
    否認有公訴人指訴之幫助詐欺取財犯行，被告乙○○、甲○○辯稱：渠等出售本件土地予丙○○，並簽立不動產買賣契
    約後，丙○○才稱其父丁○○的朋友要一起買，要求渠等另
    立一份買賣契約，渠等恐不配合，丙○○即會不買，因而答
    應，渠等不瞭解丁○○、丙○○與告訴人間之交易內情如何
    等語；被告戊○○辯稱：伊只是單純執行代書業務，本件並
    未收取正常代書費用以外其他金錢，丁○○、丙○○與地主
    乙○○、甲○○磋商土地買賣事宜，以及與己○○議定買賣
    價格等經過，伊皆未在場親見聽聞，渠等亦未告知伊相關細
    節，伊僅受委任為代書業務，並為業務上之正當行為，僅向
    渠等收取代書費用以為報酬，並未於此報酬外更有其他利得
    等語。查被告丁○○、丙○○於94年1 月4 日與本件土地之
    地主即被告乙○○及甲○○達成本件土地以每坪4,500 元之
    價格成交，雙方於94年1 月5 日共同至「日新代書事務所」
    ，透過代書即被告戊○○之處理，簽訂買方為丙○○、賣方
    為乙○○及甲○○，總價為6,146,000 元（即土地每坪為
    4,500 元）之不動產買賣契約書後，丁○○及丙○○告知被
    告乙○○及甲○○，渠等另找到其他買主己○○一同購買土
    地，要求配合另訂一份土地買賣契約，乙○○、甲○○因恐
    丁○○、丙○○反悔不買，而予答應。翌（6） 日，丁○○
    、丙○○即約同己○○及乙○○、甲○○，再至上開代書事
    務所，由丁○○及丙○○要求被告戊○○，就同樣之上開土
    地，另擬由己○○以其妻蔡錦香之名義，與丙○○、乙○○
    及甲○○，簽訂買方為蔡錦香及丙○○、賣方為乙○○及甲○○、總價為997 萬元（即土地每坪為7,300 元）之不動產
    買賣契約書等事實，為被告乙○○、甲○○、戊○○坦白承
    認，核與證人己○○、丙○○於本院審理時證述情節相符（
    見本院95年11月17日、同年12月22日審判筆錄）。惟被告乙○○、甲○○、戊○○均否認有幫助被告丁○○、丙○○詐
    欺取財之犯意，且證人丙○○於本院審理時具結證稱：「我
    們簽完第一份契約後，我和我爸爸（丁○○）隨即跟賣主（
    乙○○、甲○○）一起去吃飯，戊○○沒有跟我們一起去，
    我跟他們（乙○○、甲○○）說，因為我買土地還要蓋房子
    ，錢不夠，我有另外再找一個我爸的朋友要過來買，請他們
    配合幫我簽第二份契約，他們也怕我不買，他們就沒辦法還
    貸款的錢，所以乙○○、甲○○他們就答應。」、「94年1
    月6 日下午我跟我爸爸（丁○○）先到陳代書（戊○○）事
    務所，我跟戊○○說這一塊地有一部分要轉售給我爸爸的朋
    友，價金是每坪7,300 元，請他再幫我擬壹份契約。」、「
    （辯護人問：這兩件土地交易你付給戊○○多少錢？）就是
    土地代書費和過戶的手續費。」等語（見本院95年11月17日
    審判筆錄），告訴人己○○亦證稱：伊係於94年1 月6 日簽
    約時第一次見到地主乙○○、甲○○及代書戊○○等語（見
    同上審判筆錄）。足見被告乙○○、甲○○、戊○○對於告
    訴人己○○與被告丁○○、丙○○間共同出資購買土地，並
    委由被告丁○○、丙○○代為找尋土地並代為出面接洽相關
    土地買賣事宜等節毫無所悉。被告乙○○、甲○○居於出賣
    人立場，但求土地能依其價格、條件出售，渠等出售土地予
    丙○○父子後，丙○○父子要如何處理本件土地，並非渠等
    所能置喙，故丙○○僅告稱其資金不足，要找告訴人己○○
    一同購買，請被告乙○○、甲○○與己○○另立一份買賣契
    約等簡略數語，被告乙○○、甲○○與丁○○、丙○○及己○○均素昧平生，且屬丁○○、丙○○與己○○間交易關係
    之局外人，再依被告乙○○、甲○○自承渠等均為國中畢業
    、職業為木工之智識程度，及急於求售本件土地之心理因素
    ，顯難苛求渠等能仔細推敲研求，而得以窺見被告丁○○、
    丙○○施用詐術之不法所有意圖。至被告戊○○係執行代書
    業務，其受丁○○、丙○○委託而擬訂本件二份土地買賣契
    約，並辦理收款、移轉土地所有權之事務，要屬單純執行代
    書業務，縱使被告戊○○所擬本件二份土地買賣契約所載價
    金不同，然第二份買賣契約乃因丙○○佯稱其要轉售土地予
    己○○，而應丙○○要求，另擬由己○○加入為買受人之契
    約，以縮短給付過程，並節省費用，核無違交易常情之處。
    被告戊○○既未參與丁○○、丙○○與被告乙○○、甲○○
    之議價、交易過程，亦不明瞭丁○○、丙○○與己○○間之
    協議內容，尚不得據其偶受委任執行本件土地買賣之代書業
    務，即率謂被告戊○○有幫助丁○○、丙○○詐欺取財之犯
    意。是本件尚難僅因被告乙○○、甲○○，透過被告戊○○
    之處理，就本件土地以每坪4,500 元之價格出售予丙○○外
    ，應丙○○之要求另與己○○就同樣土地，亦透過被告戊○○之處理，簽立每坪7,300 元之價格之買賣契約，即遽認被
    告乙○○、甲○○、戊○○必有幫助之犯意。此外，復查無
    其他任何積極證據足資證明被告乙○○、甲○○、戊○○對
    正犯丁○○、丙○○之詐欺取財犯罪，有違法認識，而予以
    幫助之犯行，被告乙○○、甲○○、戊○○所辯不知丁○○
    、丙○○詐騙己○○，並無幫助丁○○、丙○○之故意等語
    ，應堪採信，均應為無罪之諭知。
肆、據上論斷，應依刑事訴訟法第299 條第1 項前段、第301 條
    第1 項，修正後刑法第2 條第1 項前段、第28條，行為時刑
    法第339 條第1 項，修正前刑法第41條第1 項前段，刑法施
    行法第1 之1 條第1 項、第2 項前段，修正前罰金罰鍰提高
    標準條例第2 條，判決如主文。
本案經檢察官蔡正雄到庭執行職務。
中　　華　　民　　國　　96　　年　　1 　　月　　5 　　日
            刑事第九庭    審判長法　官　何信慶
                                法  官  何燕蓉
                                法  官  胡芷瑜
以上正本證明與原本無異
如不服本判決書應於送達後10日內向本院提出上訴狀
                                書記官　張懿昀
中　　華　　民　　國　　96　　年　　1 　　月　　8 　　日
附錄本判決論罪科刑依據之法條：
中華民國刑法第339條
（普通詐欺罪）
意圖為自己或第三人不法之所有，以詐術使人將本人或第三人之
物交付者，處5 年以下有期徒刑、拘役或科或併科1 千元以下罰
金。
以前項方法得財產上不法之利益或使第三人得之者，亦同。
前二項之未遂犯罰之。
